ACORDAO-COMPLETO-2375514

ACÓRDÃO 9891/2019 ATA 36/2019 - SEGUNDA CÂMARA

VISTOS, relatados e discutidos estes autos da Tomada de Contas Especial instaurada pela Fundação Nacional de Saúde – Funasa, em razão da omissão no dever de prestar contas da última parcela dos recursos liberados por aquela fundação e da execução parcial do Termo de Compromisso TC/PAC-1468/2008 - Siafi/Siconv 648.055, celebrado com o Município de Fartura do Piauí/PI, em 31/12/2008, tendo por objeto a execução de melhorias habitacionais para o controle de doença de Chagas. 
ACORDAM os Ministros do Tribunal de Contas da União, reunidos em Sessão da 2ª Câmara, ante as razões expostas pelo Relator, em: 
9.1. nos termos dos arts. 1º, inciso I, 16, inciso III, alínea c, 19, caput, da Lei 8.443/1992, julgar irregulares as contas da Construtora Genipapo Ltda. e do Município de Fartura do Piauí/PI;
9.2. com fundamento nos arts. 1º, inciso I, 16, inciso III, alíneas a e c, 19 e 23, inciso III, da Lei 8.443/1992, julgar irregulares as contas do Sr. Permínio Pereira de Santana, aplicando-lhe a multa prevista no art. 58, inciso I, da Lei 8.443/1992, no valor de R$ 5.000,00 (cinco mil reais) , fixando-lhe o prazo de 15 (quinze) dias, a contar do recebimento da notificação, para que comprove, perante o Tribunal, o recolhimento da dívida ao Tesouro Nacional (art. 214, inciso III, alínea a, do Regimento Interno/TCU) , atualizada monetariamente desde a data deste Acórdão até a data do efetivo recolhimento, se for paga após o vencimento, na forma da legislação em vigor;
 9.3. condenar os responsáveis a seguir descritos ao pagamento das quantias discriminadas, com a fixação do prazo de quinze dias, a contar das notificações, para comprovarem, perante o Tribunal (art. 214, inciso III, alínea a, do Regimento Interno) , o recolhimento da dívida aos cofres da Fundação Nacional de Saúde, atualizada monetariamente e acrescida dos juros de mora, calculados a partir das datas indicadas, até a data do efetivo recolhimento, na forma prevista na legislação em vigor:
9.3.1. Sr. Permínio Pereira de Santana em solidariedade com a Construtora Genipapo Ltda.:
	VALOR ORIGINAL (R$) 
	DATA DA OCORRÊNCIA

	225.000,00
	28/05/2013

9.3.2. Município de Fartura do Piauí/PI:
	VALOR ORIGINAL (R$) 
	DATA DA OCORRÊNCIA

	16.804,25
	06/09/2010

9.4. aplicar ao Sr. Permínio Pereira de Santana e à Construtora Genipapo Ltda., de forma individual, a multa prevista nos arts. 19, caput, e 57 da Lei 8.443/1992, no valor de R$ 30.000,00 (trinta mil reais) , fixando-lhes o prazo de 15 (quinze) dias, a contar das notificações, para que comprovem, perante o Tribunal (art. 214, inciso III, alínea a, do Regimento Interno) , o recolhimento da dívida aos cofres do Tesouro Nacional, atualizada monetariamente desde a data do presente Acórdão até a do efetivo recolhimento, se for paga após o vencimento, na forma da legislação em vigor; 
 9.5. autorizar, caso requerido, nos termos do art. 26 da Lei 8.443/1992, c/c o art. 217 do Regimento Interno/TCU, o parcelamento das dívidas em até 36 (trinta e seis) parcelas mensais e sucessivas, sobre as quais incidirão os correspondentes acréscimos legais (débito: atualização monetária e juros de mora; multa: atualização monetária) , esclarecendo aos responsáveis que a falta de pagamento de qualquer parcela importará no vencimento antecipado do saldo devedor, sem prejuízo das demais medidas legais;
 9.6. autorizar, desde logo, nos termos do art. 28, inciso II, da Lei 8.443/1992, a cobrança judicial das dívidas, caso não atendidas as notificações; 
 9.7. enviar cópia deste Acórdão à Procuradoria da República no Estado do Piauí, nos termos do art. 16, § 3º, da Lei 8.443/1992 c/c art. 209, § 7º, do Regimento Interno do TCU, para a adoção das medidas que entender cabíveis.

Tomada de Contas Especial instaurada pela Funasa em razão da omissão no dever de prestar contas e pela execução parcial do Termo de Compromisso celebrado para implementação de melhorias habitacionais para o controle de doença de Chagas.

Segunda Câmara

Município de Fartura do Piauí/PI.

3. Responsáveis: Construtora Genipapo Ltda. (07.217.936/0001-18); Permínio Pereira de Santana (XXX.009.451-XX) e Município de Fartura do Piauí/PI (41.522.384/0001-90).

13.1. Ministros presentes: Ana Arraes (Presidente), Augusto Nardes, Aroldo Cedraz e Raimundo Carreiro.
13.2. Ministro-Substituto presente: Marcos Bemquerer Costa (Relator).

PERMINIO PEREIRA DE SANTANA

MARCOS BEMQUERER

Trata-se da Tomada de Contas Especial instaurada pela Fundação Nacional de Saúde – Funasa, em razão da omissão no dever de prestar contas da última parcela dos recursos liberados por aquela fundação e da execução parcial do Termo de Compromisso TC/PAC-1468/2008 - Siafi/Siconv 648.055, celebrado com o Município de Fartura do Piauí/PI, em 31/12/2008.
2.	Mencionado ajuste, firmado entre a Funasa e aquela municipalidade, teve por objeto a execução de melhorias habitacionais para o controle de doença de Chagas e sua vigência foi sucessivamente prorrogada, com término em 24/03/2015 (peça 2, p. 150-152) . 
3.	Para execução do aludido Termo de Compromisso, a Funasa repassou ao Compromissário o valor total de R$ 750.000,00, liberado mediante a emissão da seguintes ordens bancárias: a) 2009OB809558, de R$ 150.000,00, em 29/09/2009; b) 2010OB801140, de R$ 300.000,00, em 22/02/2010; c) 2010OB808915, de R$ 75.00,00, em 06/09/2010 e d) 2013OB801085, de R$ 225.000,00, em 15/03/2013 (peça 1, pp. 104, 249, 317, e 331) . 
4.	De acordo com o descrito no Relatório Final de TCE 39/2015 (peça 2, pp. 360/374) , a Funasa constatou que as obras foram parcialmente executadas, sendo que uma parte dos serviços previstos (30%) não foi implementada.
5.	A Secretaria Federal de Controle Interno certificou a irregularidade das contas (peça 2, p. 411) e a autoridade ministerial competente manifestou haver tomado conhecimento das conclusões contidas no Certificado (peça 2, p. 413) .
6.	Transcrevo, a seguir, com os devidos ajustes de forma, a instrução produzida no âmbito da Secretaria de Controle Externo de Tomada de Contas Especial – Secex/TCE que contou com a anuência de seu corpo diretivo (peças 67 e 68) , na qual os fatos atinentes a este feito estão circunstanciados (peça 66) :
“HISTÓRICO	
2.	O Termo de Compromisso TC/PAC-1468/2008 foi firmado no valor de R$ 783.404,17, sendo R$ 750.000,00 à conta da concedente e R$ 33.404,17 referentes à contrapartida do convenente. A vigência do ajuste, estabelecida na sua Cláusula Sétima (Peça 1, p. 227) , compreendeu o período entre a sua aprovação pela Funasa (3/8/2009) e a data de conclusão prevista no Plano de Trabalho (31/12/2009) , sendo prorrogado por meio dos Termos Aditivos à Peça 1 (p. 281, 333 e 389) e Peça 2 (p. 50, 106 e 150) até 24/3/2015. Os recursos foram liberados por meio das seguintes Ordens Bancárias:
	 Ordem Bancária 
	Data
	Valor (R$) 
	Peça/Página

	2009OB809558
	29/09/2009
	150.000,00
	1/249

	2010OB801140
	22/02/2010
	300.000,00
	1/317

	2010OB808915
	06/09/2010
	75.000,00
	1/331

	2013OB801085
	15/03/2013
	225.000,00
	2/104

	Total
	750.000,00
	
3.	A execução do objeto pactuado no Termo de Compromisso TC/PAC-1468/2008 foi fiscalizada pela Funasa por meio dos Relatórios de Visita Técnica abaixo indicados:
	Relatório
	Data da visita
	Resultado aferido
	Peça/Página

	01
	8 a 9/1/2009
	Nas localidades Santo Antônio e Valério, constatou a existência de 7 (sete) Unidades Habitacionais reconstruídas e 4 (quatro) restauradas, com obras já concluídas. Nas localidades de Umburuçú, Barra da Mira, Lagoa Taboa e Pau Ferrado as obras ainda não haviam sido iniciadas.
A execução foi estimada em 20% do montante previsto.
	1/257

	02
	8/12/2009
	Constatou a execução de 20% do objeto.
	1/311

	03
	24/4/2012
	Constatou a execução de 33,83% do objeto.
	2/52

	04
	30/10/2012
	Constatou a execução de 70% do objeto.
	2/92

4.	As prestações de contas parciais apresentadas à concedente, e as correspondentes análises, constam dos seguintes documentos:
	Parcela
	Valor
 (R$) 
	Prestação de Contas
e complementações
	Análises

	01
	156.580,82
	Peça 1, p. 283, 335 e 353
	- Parecer Técnico de 5/2/2010 (Peça 1, p. 315) ;
- Parecer Financeiro 0064/2010, de 12/4/2010 (Peça 1, p. 321) ;
- Parecer Financeiro 124/2010, de 27/7/2010 (Peça 1, p. 327) ; e
- Parecer Técnico de 10/2/2011 (Peça 1, p. 365) .

	Parcela
	Valor
 (R$) 
	Prestação de Contas
e complementações
	Análises

	02
	300.000,00
	Peça 2, p. 26
	- Parecer Financeiro 190/2012, de 13/9/2012 (Peça 2, p. 64) 
- Parecer Técnico de 14/11/2012 (Peça 2, p. 88) 
- Parecer Técnico de 4/2/2015 (Peça 2, p. 214) 

	03
	300.000,00
	Não apresentada
	--

5.	O fundamento para a instauração da Tomada de Contas Especial, conforme apontado no Relatório Final de TCE 39/2015 (Peça 2, 360) , foi a omissão no dever de prestar contas da terceira parcela dos recursos federais transferidos ao município de Fartura do Piaui/PI por força do Termo de Compromisso TC/PAC-1468/2008, e a inexecução de 30% do objeto pactuado no ajuste, conforme consignado no Parecer Financeiro 029/2015 (Peça 2, p. 232) .
6.	A Funasa notificou os responsáveis quanto à reprovação da prestação de contas, requerendo a devolução dos recursos, por meio dos expedientes indicados nos itens 18 e 19 do Relatório Final de TCE 39/2015 (Peça 2, p. 370 e 372) .
7.	Diante do não saneamento das irregularidades apontadas e da não devolução dos recursos, instaurou-se a Tomada de Contas Especial. No Relatório Final de TCE 39/2015 (Peça 2, p. 360) , conclui-se que o prejuízo importaria no valor parcial dos recursos repassados, e de parte da contrapartida pactuada, imputando-se a responsabilidade aos Srs. Miguel Antônio Braga Neto, ex-prefeito municipal de Fartura do Piauí/PI (Gestão 1º/1/2009 a 31/12/2012) , e Permíno Pereira de Santana, também ex-prefeito do referido município (Gestão 1º/1/2013 a 31/12/2016) , e, solidariamente, à empresa contratada, Construtora Genipapo Ltda..
8.	O Relatório de Auditoria 0280/2016 da Controladoria Geral da União (Peça 2, p. 407) também chegou às mesmas conclusões. Após serem emitidos o Certificado de Auditoria, o Parecer do Dirigente e o Pronunciamento Ministerial (Peça 2, p. 411 a 413) , o processo foi remetido a esse Tribunal.
9.	Na instrução inicial (Peça 5) , analisando-se os documentos nos autos, concluiu-se pela necessidade de realização de citação do Sr. Permínio Pereira de Santana (CPF XXX.009.451-XX) , ex-prefeito municipal de Fartura do Piauí/PI (Gestão 2013-2016) , e da Construtora Genipapo Ltda. (CNPJ 07.217.936/0001-18) , empresa contratada para a realização das obras:
Ocorrência: pagamento antecipado da importância de R$ 225.000,00 à Construtora Genipapo Ltda., correspondente a 30% dos serviços objeto pactuado no Termo de Compromisso/PAC 1468/2008 (Siafi 648055) , não executados, que objetivou a implantação de Melhorias Habitacionais Para o Controle de Doença de Chagas-MHCDC.
	Valor (R$)		 Data
	225.000,00		15/3/2013
Responsáveis: Permínio Pereira de Santana (CPF XXX.009.451-XX) , ex-prefeito de Fartura do Piauí/PI (Gestão 2013-2016) , e da Construtora Genipapo Ltda. (CNPJ 07.217.936/0001-18) , empresa contratada para a realização das obras.
Condutas: pagar/receber, antecipadamente, a importância de R$ 225.000,00, correspondente a 30% dos serviços objeto pactuado no Termo de Compromisso/PAC 1468/2008 (Siafi 648055) , que não foram executados.
Ocorrência: não comprovação da utilização da contrapartida proporcional pactuado no Termo de Compromisso/PAC 1468/2008 (Siafi 648055) , que objetivou a implantação de Melhorias Habitacionais Para o Controle de Doença de Chagas-MHCDC, no valor de R$ 16.064,52.
	Valor (R$)		    Data
	16.064,52		15/3/2013
Responsável: Permínio Pereira de Santana (CPF XXX.009.451-XX) , ex-prefeito municipal de Fartura do Piauí/PI (Gestão 2013-2016) .
Conduta: não comprovar a utilização da contrapartida proporcional pactuado no Termo de Compromisso/PAC 1468/2008 (Siafi 648055) , no valor de R$ 16.064,52.
10. No despacho à Peça 6, a subunidade, divergindo, em parte, do encaminhamento proposto na instrução à Peça 5, sugeriu que a responsabilidade pelo ressarcimento da contrapartida proporcional, no valor de R$ 16.064,52, fosse atribuída ao ente federado convenente, uma vez que não existem, nos autos, provas do locupletamento do ex-Prefeito Permínio Pereira de Santana.
11. Em cumprimento ao pronunciamento da unidade (Peça 7) , foram efetuadas as citações dos responsáveis, conforme proposto pela subunidade à Peça 6. O Sr. Permínio Pereira de Santana foi citado por meio do Ofício 2173/2017-TCU/SECEX-BA (Peça 12) , o qual foi devidamente recebido conforme Aviso de Recebimento (AR) à Peça 32. O Ofício 2190/2017-TCU/SECEX-BA (Peça 10) , referente à citação da Construtora Genipapo Ltda., na pessoa do Sr. Décio de Castro Macedo, sócio-gerente da empresa, foi devolvido pelos correios (Peça 13) . A Prefeitura municipal de Fartura do Piauí/PI foi citada por meio do Ofício 2174/2017-TCU/SECEX-BA (Peça 11) , o qual foi devidamente recebido, conforme AR à Peça 31.
12. Ante o insucesso na citação da Construtora Genipapo Ltda., a instrução à Peça 15 propôs a realização de diligências à Central de Energia do Piauí, à Junta Comercial do Estado de Piauí-JUCEPI, bem como aos Srs. Edgar Vaz de Aguiar Neto e Décio de Castro Macedo, sócios-administradores da referida empresa. Em cumprimento ao pronunciamento da unidade (Peça 17) , as diligências foram realizadas por meio dos ofícios às Peças 18, 19, 20 e 21. A Central de Energia do Piauí encaminhou o expediente à peça 26, informando que a Construtora Genipapo Ltda. não possuía unidade consumidora ativa. A Junta Comercial do Estado de Piauí encaminhou a Certidão Simplificada à Peça 35 (p. 2) , em que consta o mesmo endereço já utilizado pela unidade técnica para a citação da referida empresa (Peça 10) . Embora o ofício encaminhado ao Sr. Décio de Castro Macedo (Peça 20) tenha sido recebido no endereço informado na base da Receita Federal (Peça 30) , o sócio-administrador da Construtora Genipapo Ltda. não se manifestou. O Sr. Edgar Vaz de Aguiar Neto, também sócio-administrador da referida empresa, encaminhou o expediente à Peça 40, indicando também o mesmo endereço já utilizado pela unidade técnica para a citação da referida empresa (Peça 10) . A Construtora Genipapo Ltda. foi então citada por meio do Edital 0093/2017-TCU/SECEX-BA, de 11/12/2017, publicado no DOU de 14/12/2017 (Peças 44 e 45) .
13. O Sr. Permínio Pereira de Santana apresentou suas alegações de defesa à Peça 23. Embora a Peça 24 faça referência ao Ofício 2174/2017-TCU/SECEX-BA (Peça 11) , trata-se na verdade de expediente subscrito por representante legal do Sr. Permínio Pereira de Santana, conforme procuração à Peça 38, não existindo nos autos documento que comprove que o município de Fartura do Piauí/PI pudesse ser representado pelo mesmo advogado. Logo, o município permaneceu silente, devendo ser considerado revel, nos termos do art. 12, §3º, da Lei 8.443/1992.
14. Examinando as informações constantes nos autos, a instrução precedente (Peça 47) conclui que:
	a) quanto à citação do ex-prefeito Permínio Pereira de Santana, o Ofício 2173/2017-TCU/SECEX-BA (Peça 12) foi elaborado em desacordo com as considerações contidas no pronunciamento da subunidade (Peça 6) , que redefiniu as responsabilidades pelo dano ao erário, e que serviu como base para o pronunciamento da unidade que autorizou as citações (Peça 7) : o ex-prefeito foi citado, de forma indevida, solidariamente com o município, quanto à não comprovação da aplicação de parte da contrapartida, quando a responsabilidade por esta parcela do débito é somente do ente federado, conforme entendimento firmado no Acórdão 4563/2018-TCU-Primeira Câmara; 
	b) faltou promover a citação do ex-prefeito municipal, solidariamente com a Construtora Genipapo Ltda. (CNPJ 07.217.936/0001-18) , pela ‘omissão no dever de prestar contas da aplicação de parcela dos recursos liberados pela FUNASA no âmbito do Termo de Compromisso/PAC 1468/2008 (Siafi 648055) , no valor de R$ 225.000,00, e pagamento antecipado à Construtora Genipapo (CNPJ 07.217.936/0001-18) , sem a devida contraprestação de serviços anterior ao pagamento realizado’, na forma da alínea a do Pronunciamento à peça 6
	c) a empresa Construtora Genipapo Ltda. deve ser considerada revel, nos termos do art. 12, §3º, da Lei 8.443/1992, uma vez que, transcorrido o prazo regimental, permaneceu silente.
15. O Auditor propôs então citar novamente o ex-prefeito Permínio Pereira de Santana, a Construtora Genipapo Ltda. e o Município de Fartura do Piauí/PI, atentando para os seguintes fatos:
‘61.1-De acordo com o Termo de Compromisso TC-PAC-1468/2008 (peça 1, p.225-227) e o Termo de Aprovação Formal do Termo de Compromisso, de 31/12/2008 (peça 1, p.229) , a contrapartida devida pelo município foi fixada no valor de R$ 33.407,17, correspondendo, relativamente aos recursos a serem repassados pela Funasa (R$ 750.000,00) , a 4,4543% (como seja: R$ 33.407,17/R$ 750.000,00) ;
61.2-Do total repassado, só restaram aplicados recursos no montante de R$ 525.000,00 (1ª, 2ª e 3ª ordens bancárias) , o que obrigaria o município a integralizar, como contrapartida, a  importância  de  R$ 23.385,07   (4,4543% x R$ 525.000,00) . E uma vez 
que o município só aplicou R$ 6.580,82 do valor devido da contrapartida, logo faltou aportar, relativamente aos recursos aplicados, o valor de R$ 16.804,25 (R$ 23.385,07 - R$ 6.580,82) , o qual deve ser ressarcido pelo município com atualização a partir de 6/9/2010, data da terceira ordem bancária, quando foram integralizados os R$ 525.000,00 efetivamente aplicados;
61.3-No que respeita ao débito solidário do ex-gestor municipal e a Construtora Genipapo, no valor de R$ 225.000,00, indevidamente aplicado, a atualização deverá ser contada a partir de 28/5/2013, que corresponde a data da ordem de pagamento à empresa contratada (peça 2, p.148) .’
16	 Foi proposta também a audiência do ex-prefeito Permínio Pereira de Santana, para ‘apresentar razões de justificativa quanto à não apresentação da prestação de contas da quantia de R$ 225.000,00, repassada pela Fundação Nacional de Saúde por intermédio da ordem bancária 2013OB801085, de 15/03/2013’.
17. Em cumprimento ao pronunciamento da unidade (Peça 49) , foram efetuadas as citações dos responsáveis, e a audiência do ex-gestor municipal, conforme proposto na instrução à Peça 47.
18. O Sr. Permínio Pereira de Santana foi citado, e ouvido em audiência, por meio do Ofício 2373/2018-TCU/SECEX-BA (Peça 57) , o qual foi devidamente recebido conforme Aviso de Recebimento (AR) à Peça 59. O Ofício 2650/2018-TCU/SECEX-BA (Peça 60) , referente à citação da Construtora Genipapo Ltda., na pessoa do Sr. Décio de Castro Macedo, sócio-gerente da empresa, foi devidamente recebido conforme AR à Peça 61. O Município de Fartura do Piauí/PI foi citado na pessoa do atual prefeito, Sr. Laênio Rommel Rodrigues Macêdo, por meio do Ofício 1784/2018-TCU/SECEX-BA (Peça 52) , o qual foi devidamente recebido conforme AR à Peça 56.
18.1. Citação e audiência do Sr. Permínio Pereira de Santana:
	Ofício
	Data do ofício
	Data de Recebimento do Ofício
	Nome do Recebedor do Ofício
	Observação
	Fim do Prazo para defesa

	2373/2018-TCU/SECEX-BA (Peça 57) 
	11/9/2018
	11/10/2018 (vide AR de Peça 59) 
	Permínio Pereira de Santana
	Ofício recebido no endereço do responsável, conforme pesquisa de endereço no Sistema da Receita Federal (Peça 8) .
	26/10/2018

18.2.	Citação da Construtora Genipapo Ltda.:
	Ofício
	Data do ofício
	Data de Recebimento do Ofício
	Nome do Recebedor do Ofício
	Observação
	Fim do Prazo para defesa

	2650/2018-TCU/SECEX- BA (Peça 60) 
	10/10/2018
	14/11/2018 (vide AR de Peça 61) 
	Jacob Pereira Paz
	Ofício recebido no endereço do responsável, conforme pesquisa de endereço no Sistema da Receita Federal (Peça 51) .
	29/11/2018

18.3.	Citação do Município de Fartura do Piauí/PI:
	Ofício
	Data do ofício
	Data de Recebimento do Ofício
	Nome do Recebedor do Ofício
	Observação
	Fim do Prazo para defesa

	1784/2018-TCU/SECEX-BA (Peça 52) 
	23/7/2018
	23/8/2018 (vide AR de Peça 56) 
	Iranilde Landim dos Reis
	Ofício recebido no endereço do responsável, conforme pesquisa de endereço no Sistema da Receita Federal (Peça 46) .
	7/9/2018

19. Transcorrido o prazo regimental, o ex-Prefeito Permínio Pereira de Santana, a Construtora Genipapo Ltda. e o Município de Fartura do Piauí/PI permaneceram silentes.
20. A Construtora Genipapo Ltda. e o Município de Fartura do Piauí/PI devem ser considerados revéis, nos termos do art. 12, §3º, da Lei 8.443/1992. Cumpre salientar que o município já havia sido anteriormente citado, por meio do Ofício 2174/2017-TCU/SECEX-BA (Peças 11 e 31) , ocasião em que também permaneceu silente, conforme relatado no item 13, supra.
21. Embora o Sr. Permínio Pereira de Santana, novamente citado, também tenha permanecido silente, não será considerado revel, uma vez que já havia apresentado alegações de defesa (Peça 23) em resposta à primeira citação (Ofício 2173/2017-TCU/SECEX-BA, à Peça 12) .
EXAME TÉCNICO
22. Preliminarmente, cumpre tecer breves considerações sobre a forma como são realizadas as comunicações processuais no TCU. A esse respeito, destacam-se o art. 179, do Regimento Interno do TCU (Resolução 155, de 4/12/2002) e o art. 4º, inciso III, § 1º, da Resolução TCU 170, de 30 de junho de 2004, in verbis:
‘Art. 179. A citação, a audiência ou a notificação, bem como a comunicação de diligência, farse-ão:
I - mediante ciência da parte, efetivada por servidor designado, por meio eletrônico, fac-símile, telegrama ou qualquer outra forma, desde que fique confirmada inequivocamente a entrega da comunicação ao destinatário;
II - mediante carta registrada, com aviso de recebimento que comprove a entrega no endereço do destinatário;
III - por edital publicado no Diário Oficial da União, quando o seu destinatário não for localizado
 (...) 
Art. 3º As comunicações serão dirigidas ao responsável, ou ao interessado, ou ao dirigente de órgão ou entidade, ou ao representante legal ou ao procurador constituído nos autos, com poderes expressos no mandato para esse fim, por meio de:
I - correio eletrônico, fac-símile ou telegrama;
II - servidor designado;
III - carta registrada, com aviso de recebimento;
IV - edital publicado no Diário Oficial da União, quando o seu destinatário não for localizado, nas hipóteses em que seja necessário o exercício de defesa.
Art. 4º. Consideram-se entregues as comunicações:
I - efetivadas conforme disposto nos incisos I e II do artigo anterior, mediante confirmação da ciência do destinatário;
II - realizadas na forma prevista no inciso III do artigo anterior, com o retorno do aviso de recebimento, entregue comprovadamente no endereço do destinatário;
III - na data de publicação do edital no Diário Oficial da União, quando realizadas na forma prevista no inciso IV do artigo anterior.
§ 1º O endereço do destinatário deverá ser previamente confirmado mediante consulta aos sistemas disponíveis ao Tribunal ou a outros meios de informação, a qual deverá ser juntada ao respectivo processo.’
23. Bem se vê, portanto, que a validade da citação via postal não depende de que o aviso de recebimento seja assinado pelo próprio destinatário da comunicação, o que dispensa, no caso em tela, a entrega do AR em ‘mãos próprias’. A exigência da norma é no sentido de o Tribunal verificar se a correspondência foi entregue no endereço correto, residindo aqui a necessidade de certeza inequívoca.
24. Não é outra a orientação da jurisprudência do TCU, conforme se verifica dos julgados a seguir transcritos:
‘São válidas as comunicações processuais entregues, mediante carta registrada, no endereço correto do responsável, não havendo necessidade de que o recebimento seja feito por ele próprio.’ (Acórdão 3648/2013-TCU-Segunda Câmara, Relator Ministro JOSÉ JORGE) ;
‘É prescindível a entrega pessoal das comunicações pelo TCU, razão pela qual não há necessidade de que o aviso de recebimento seja assinado pelo próprio destinatário. Entregandose a correspondência no endereço correto do destinatário, presume-se o recebimento da citação.’ (Acórdão 1019/2008-TCU-Plenário, Relator Ministro BENJAMIN ZYMLER) ;
‘As comunicações do TCU, inclusive as citações, deverão ser realizadas mediante Aviso de Recebimento - AR, via Empresa Brasileira de Correios e Telégrafos, bastando para sua validade que se demonstre que a correspondência foi entregue no endereço correto.’ (Acórdão 1526/2007-TCU-Plenário, Relator Ministro AROLDO CEDRAZ) .
25. A validade do critério de comunicação processual do TCU foi referendada pelo Supremo Tribunal Federal, nos termos do julgamento do MS-AgR 25.816/DF, por meio do qual se afirmou a desnecessidade da ciência pessoal do interessado, entendendo-se suficiente a comprovação da entrega do ‘AR’ no endereço do destinatário:
‘EMENTA: AGRAVO REGIMENTAL. MANDADO DE SEGURANÇA. DESNECESSIDADE DE INTIMAÇÃO PESSOAL DAS DECISÕES DO TRIBUNAL DE CONTAS DA UNIÃO. ART. 179 DO REGIMENTO INTERNO DO TCU. INTIMAÇÃO DO ATO IMPUGNADO POR CARTA REGISTRADA, INICIADO O PRAZO DO ART. 18 DA LEI nº 1.533/51 DA DATA CONSTANTE DO AVISO DE RECEBIMENTO. DECADÊNCIA RECONHECIDA. AGRAVO IMPROVIDO.
O envio de carta registrada com aviso de recebimento está expressamente enumerado entre os meios de comunicação de que dispõe o Tribunal de Contas da União para proceder às suas intimações.
O inciso II do art. 179 do Regimento Interno do TCU é claro ao exigir apenas a comprovação da entrega no endereço do destinatário, bastando o aviso de recebimento simples.’
26. No caso vertente, a citação de cada um dos responsáveis se deu em endereços provenientes de pesquisas de endereços realizadas pelo TCU (vide parágrafo 18 acima) . A entrega dos ofícios citatórios nesses endereços ficou comprovada.
27. Nos processos do TCU, a revelia não leva à presunção de que seriam verdadeiras todas as imputações levantadas contra os responsáveis, diferentemente do que ocorre no processo civil, em que a revelia do réu opera a presunção da verdade dos fatos narrados pelo autor. Dessa forma, a avaliação da responsabilidade dos agentes não pode prescindir das provas existentes no processo ou para ele carreada. 
28. Ao não apresentarem suas defesas, os responsáveis deixaram de produzir provas da regular aplicação dos recursos sob sua responsabilidade, em afronta às normas que impõem aos gestores públicos e a quem recebe recursos públicos a obrigação legal de, sempre que demandados pelos órgãos de controle, apresentarem os documentos que demonstrem a correta utilização das verbas públicas, a exemplo do contido no art. 93 do Decreto-lei 200/67: ‘Quem quer que utilize dinheiros públicos terá de justificar seu bom e regular emprego na conformidade das leis, regulamentos e normas emanadas das autoridades administrativas competentes.’
29. Mesmo as alegações de defesa não sendo apresentadas, considerando o princípio da verdade real que rege esta Corte, procurou-se buscar, em manifestações dos responsáveis na fase interna desta Tomada de Contas Especial, se havia algum argumento que pudesse ser aproveitado a seu favor. Como os responsáveis não se manifestaram na fase interna, não há nenhum argumento que possa vir a ser analisado e posteriormente servir para afastar as irregularidades apontadas.
Alegações de defesa apresentada pelo Sr. Permínio Pereira de Santana
30. Na fase externa, por ocasião da primeira citação, apenas o ex-Prefeito Permínio Pereira de Santana (Gestão 2013/2016) apresentou  alegações de defesa (Peça 23) , que foram examinadas na instrução precedente (Peça 47, itens 58 a 60) , e resultaram na segunda citação, ora em exame, ocasião em que o responsável permaneceu silente. Naquela oportunidade, as referidas alegações de defesa (Peça 23) limitaram-se a arguir a ausência de responsabilidade do ex-Prefeito Permínio Pereira de Santana, sob a alegação de que ele não foi responsável pela celebração e execução do Termo de Compromisso TC/PAC-1468/2008.
31. Evidentemente, tais alegações não merecem prosperar, uma vez que o débito imputado ao Sr. Permínio Pereira de Santana corresponde à última parcela dos recursos pactuados no referido ajuste (R$ 225.000,00) , que foram transferidos ao município em 2013, quando este era o Prefeito do município de Fartura do Piauí/PI, e foram transferidos à Construtora Jenipapo Ltda. em 28/5/2013 (Peça 2, p. 148) , conforme comprova a documentação constante da representação apresentada pela Câmara de Vereadores de Fartura do Piauí/PI à Superintendência Estadual da Funasa no Estado do Piauí (Peça 2, p.132-136) : nota de empenho e de liquidação da despesa, nota fiscal, recibo e extrato bancário (Peça 2, 138-148) . Cabe, portanto, ao Sr. Permínio Pereira de Santana a inequívoca responsabilidade por comprovar a regular aplicação desses recursos.
32. Quanto à responsabilidade pela não aplicação da contrapartida, que a defesa arguiu ser do ente federado, as citações realizadas posteriormente corrigiram o equívoco. Portanto, nas alegações de defesa apresentadas pelo Sr. Permínio Pereira de Santana, à Peça 23, não há argumento algum que possa servir para afastar as irregularidades apontadas nos presentes autos, de modo que se endossa as conclusões da instrução precedente (Peça 47) , no sentido de que devam ser rejeitadas.
33. Em se tratando de processo em que a parte interessada não se manifestou acerca das irregularidades imputadas, não há elementos para que se possa efetivamente aferir e reconhecer a ocorrência de boa-fé na conduta do ex-Prefeito Permínio Pereira de Santana, podendo este Tribunal, desde logo, proferir o julgamento de mérito pela irregularidade das contas, conforme nos termos dos §§ 2º e 6º do art. 202 do Regimento Interno do TCU (Acórdão 2064/2011-TCU-Primeira Câmara (Rel. Min. Ubiratan Aguiar) , 6.182/2011-TCU-Primeira Câmara (Rel. Min. Weber de Oliveira) , 4.072/2010-TCU-Primeira Câmara (Rel. Min. Valmir Campelo) , 1.189/2009-TCU-Primeira Câmara (Rel. Min. Marcos Bemquerer) , 731/2008-TCU-Plenário (Rel. Min. Aroldo Cedraz) .
34. Vale ressaltar que a pretensão punitiva do TCU, conforme Acórdão 1441/2016-TCU-Plenário (Redator Min. Walton Alencar) , que uniformizou a jurisprudência acerca dessa questão, subordina-se ao prazo geral de prescrição indicado no art. 205 do Código Civil, que é de 10 anos, contado da data de ocorrência da irregularidade sancionada, nos termos do art. 189 do Código Civil, sendo este prazo interrompido pelo ato que ordenar a citação, a audiência ou a oitiva do responsável. No caso em exame, não ocorreu a prescrição, uma vez que o pagamento à empresa Construtora Genipapo Ltda., sem que tenha ficado comprovada a correspondente prestação de serviços, ocorreu em 28/5/2013 (Peça 2, p. 148) , e o ato que ordenou a citação ocorreu em 17/7/2017 (Peça 49) .
35. Assim, a Construtora Genipapo Ltda. deve ser considerada revel, nos termos do art. 12, §3º, da Lei 8.443/1992, e as alegações de defesa apresentadas pelo Sr. Permínio Pereira Santana merecem ser rejeitadas, devendo as suas contas ser julgadas irregulares, condenando-os, solidariamente, ao pagamento do débito apurado, no montante de R$ 225.000,00, e aplicando-lhes, individualmente, a multa prevista no art. 57 da Lei 8.443/1992. Ao ex-Prefeito Permínio Pereira de Santana, deve ser aplicada ainda a multa prevista no art. 58, inciso II, da Lei 8.443/1992, em razão da omissão do dever de prestar contas dos referidos recursos.
36. O Município de Fartura do Piauí/PI deve ser considerado revel, nos termos do art. 12, §3º, da Lei 8.443/1992, pelos motivos indicados nos itens 13 e 20 da presente instrução.
37. Considerando que a boa-fé da pessoa jurídica não pode ser presumida, e somente cabe fazer tal análise na hipótese de apresentação de alegações de defesa, no caso presente, ante a revelia do ente federado, nas duas ocasiões em que foi citado pelo Tribunal, cabe, consoante entendimento firmado na jurisprudência do TCU (Acórdão 2465/2014-TCU-Plenário, Rel. Min. Marcos Bemquerer; e 4.369/2014-TCU-Primeira Câmara, Rel. Min. Benjamin Zymler) , julgar irregulares as contas do Município de Fartura do Piauí/PI, condenando-o ao pagamento da quantia de R$ 16.804,25, referente à parcela não aplicada da contrapartida pactuada no Termo de Compromisso TC/PAC-1468/2008. O referido débito foi apurado na instrução precedente (Peça 47) , conforme relatado no item 15, supra.
[...]
INFORMAÇÕES ADICIONAIS
42. Cumpre salientar que consta dos autos o Ofício 84/2015, de 23/2/2015 (Peça 2, p. 256) , da 3ª Promotoria de Justiça de São Raimundo Nonato, do Ministério Público do Estado do Piauí/PI, solicitando à Funasa informações acerca do Termo de Compromisso/PAC 1468/2008, relativamente à existência de prestação de contas.
PROPOSTA DE ENCAMINHAMENTO
43. Diante do exposto, submetem-se os autos à consideração superior, propondo ao Tribunal:
	a) considerar revel a empresa Construtora Genipapo Ltda. (CNPJ 07.217.936/0001-18) e o Município de Fartura do Piauí/PI (CNPJ 41.522.384/0001-90) , para todos os efeitos, dando-se prosseguimento ao processo, com fulcro no art. 12, § 3º, da Lei n. 8.443/92;
	b) rejeitar as alegações de defesa oferecidas pelo Sr. Permínio Pereira de Santana (CPF XXX.009.451-XX) , ex-Prefeito do Município de Fartura do Piauí/PI (Gestão 2013/2016) ;
	c) julgar irregulares as contas do Sr. Permínio Pereira de Santana, nos termos dos arts. 1º, inciso I, 16, inciso III, alíneas a e c, § 2º, da Lei 8.443/1992 c/c os arts. 19 e 23, inciso III, da mesma lei, e com arts. 1º, inciso I, 209, incisos I e III, 210 e 214, inciso III, do Regimento Interno/TCU, e da empresa Construtora Genipapo Ltda., nos termos dos arts. 1º, inciso I, 16, inciso III, alínea c, § 2º, da Lei 8.443/1992 c/c os arts. 19 e 23, inciso III, da mesma lei, e com arts. 1º, inciso I, 209, inciso III, 210 e 214, inciso III, do Regimento Interno/TCU, condenando-os solidariamente ao pagamento da importância a seguir especificada, atualizada monetariamente e acrescida dos juros de mora, calculados a partir da data discriminada até a data do efetiva quitação do débito, fixando-lhes o prazo de quinze dias, para que comprovem, perante o Tribunal, o recolhimento da referida quantia aos cofres da Fundação Nacional de Saúde, nos termos do art. 23, inciso III, alínea a, da citada lei;
	VALOR ORIGINAL (R$) 
	DATA DA OCORRÊNCIA

	225.000,00
	28/5/2013

Valor atualizado e com juros de mora até 29/05/2019: R$ 359.928,29
d) julgar irregulares as contas do Município de Fartura do Piauí/PI, nos termos dos arts. 1º, inciso I, 16, inciso III, alínea c, § 2º, da Lei 8.443/1992 c/c os arts. 19 e 23, inciso III, da mesma lei, e com arts. 1º, inciso I, 209, inciso III, 210 e 214, inciso III, do Regimento Interno/TCU, condenando-o ao pagamento da importância a seguir especificada, atualizada monetariamente e acrescida dos juros de mora, calculados a partir da data discriminada até a data do efetiva quitação do débito, fixando-lhe o prazo de quinze dias, para que comprove, perante o Tribunal, o recolhimento da referida quantia aos cofres da Fundação Nacional de Saúde, nos termos do art. 23, inciso III, alínea a, da citada lei;
	VALOR ORIGINAL (R$) 
	DATA DA OCORRÊNCIA

	16.804,25
	6/9/2010

Valor atualizado e com juros de mora até 29/05/2019: R$   34.296,55
e) aplicar individualmente ao Sr. Permínio Pereira de Santana e à empresa Construtora Genipapo Ltda. a multa prevista no art. 57 da Lei 8.443/1992 c/c o art. 267 do RI/TCU, fixando-lhes o prazo de quinze dias, a contar das notificações, para que comprovem, perante o Tribunal (art. 214, III, a, do Regimento Interno do TCU) , o recolhimento da dívida aos cofres do Tesouro Nacional, atualizada monetariamente desde a data do acórdão proferido por este Tribunal até a do efetivo recolhimento, se pagas após o vencimento, na forma da legislação em vigor;
	f) aplicar ao Sr. Permínio Pereira de Santana a multa prevista no art. 58, inciso II, da Lei 8.443/1992 c/c o art. 268 do RI/TCU, fixando-lhe o prazo de quinze dias, a contar da notificação, para que comprove, perante o Tribunal (art. 214, III, a, do Regimento Interno do TCU) , o recolhimento da dívida aos cofres do Tesouro Nacional, atualizada monetariamente desde a data do acórdão proferido por este Tribunal até a do efetivo recolhimento, se paga após o vencimento, na forma da legislação em vigor;
 	g) autorizar, desde logo, a cobrança judicial das dívidas, caso não atendidas as notificações, na forma do disposto no art. 28, inciso II, da Lei 8.443/1992;
	h) autorizar também, desde logo, se requerido, com fundamento no art. 28, inciso I, da Lei 8.443, de 1992 c/c o art. 217, §§ 1º e 2º do Regimento Interno, o parcelamento das dívidas em até 36 parcelas, incidindo sobre cada parcela, corrigida monetariamente, os correspondentes acréscimos legais, fixando-lhes o prazo de quinze dias, a contar do recebimento da notificação, para comprovar perante o Tribunal o recolhimento da primeira parcela, e de trinta dias, a contar da parcela anterior, para comprovar os recolhimentos das demais parcelas, devendo incidir sobre cada valor mensal, atualizado monetariamente, os juros de mora devidos, no caso do débito, na forma prevista na legislação em vigor, alertando os responsáveis de que a falta de comprovação do recolhimento de qualquer parcela importará o vencimento antecipado do saldo devedor, nos termos do § 2º do art. 217 do Regimento Interno deste Tribunal;
	i) enviar cópia do Acórdão a ser prolatado, bem como do Relatório e do Voto que o fundamentarem ao Procuradoria da República no Estado do Piauí, nos termos do § 3º do art. 16 da Lei 8.443/1992 c/c o § 7º do art. 209 do Regimento Interno do TCU, para adoção das medidas cabíveis, informando que a deliberação, acompanhada do Relatório e do Voto que a fundamenta, está disponível para a consulta no endereço www.tcu.gov.br/acordaos;
	j) enviar cópia do Acórdão que vier a ser proferido à Fundação Nacional de Saúde e aos responsáveis, para ciência, informando que a deliberação, acompanhada do Relatório e do Voto que a fundamenta, está disponível para a consulta no endereço www.tcu.gov.br/acordaos.”
7.	O Ministério Público junto a este Tribunal, representado pelo Subprocurador-Geral Lucas Rocha Furtado, concordou com o exame da unidade técnica (peça 69) .
É o Relatório.

Germano Tavares Pedrosa e Silva - OAB/PI 5.609; Aline Nogueira Barroso - OAB/PI 8.225; Daniela Sales e Silva - OAB/PI 11.197 e Garcia Guedes Rodrigues Júnior - OAB/PI 6.355.

Subprocurador-Geral Lucas Rocha Furtado.

TOMADA DE CONTAS ESPECIAL. MUNICÍPIO DE FARTURA DO PIAUÍ/PI. FUNDACÃO NACIONAL DE SAÚDE. TERMO DE COMPROMISSO. EXECUÇÃO DE MELHORIAS HABITACIONAIS PARA O COMBATE À DOENÇA DE CHAGAS. EXECUÇÃO PARCIAL. AUSÊNCIA DE INTEGRALIZAÇÃO DA CONTRAPARTIDA QUE CABIA AO ENTE FEDERADO. CITAÇÃO DO EX-PREFEITO, DA EMPRESA CONTRATADA E DO MUNICÍPIO. REVELIA DE ALGUNS DOS RESPONSÁVEIS. CONSIDERAÇÕES SOBRE A RESPONSABILIDADE DO MUNICÍPIO. CONTAS IRREGULARES. DÉBITO. MULTA. 1) Julgam-se irregulares as contas e em débito os responsáveis quando não há comprovação da boa e regular aplicação de recursos federais recebidos por meio de Termo de Compromisso entabulado com a Fundação Nacional de Saúde. 2) Quando configurada ausência de aplicação de contrapartida prevista em instrumento de convênio, cabe ao ente federado convenente o ressarcimento, vez que incorporou a seu patrimônio a vantagem financeira correspondente à parcela da contrapartida que deixou de ser aplicada.

TOMADA DE CONTAS ESPECIAL (TCE)

Secretaria de Controle Externo de Tomada de Contas Especial (Secex-TCE).

Em exame a Tomada de Contas Especial instaurada pela Fundação Nacional de Saúde – Funasa, em razão da omissão no dever de prestar contas da última parcela dos recursos liberados por aquela fundação e da execução parcial do Termo de Compromisso TC/PAC-1468/2008 - Siafi/Siconv 648.055, celebrado com o Município de Fartura do Piauí/PI, em 31/12/2008, tendo por objeto a execução de melhorias habitacionais para o controle de doença de Chagas.
2.	Para execução do ajuste, a Funasa repassou ao Compromissário o valor total de R$ 750.000,00, liberado mediante a emissão da seguintes ordens bancárias: a) 2009OB809558, no valor de R$ 150.000,00, em 29/09/2009; b) 2010OB801140, de R$ 300.000,00, em 22/02/2010; c) 2010OB808915, de R$ 75.00,00, em 06/09/2010 e d) 2013OB801085, de R$ 225.000,00, em 15/03/2013 (peça 1, pp. 104, 249, 317, e 331) . 
3.	Embora o valor pago à contratada representasse a integralidade do total avençado, adicionando-se a contrapartida prevista, a Funasa constatou que as obras foram parcialmente executadas, sendo que uma parte dos serviços previstos (30%) não foi implementada, conforme consta no Relatório Final de TCE 39/2015 (peça 2, pp. 360/374) .
4.	A Secretaria Federal de Controle Interno certificou a irregularidade das presentes contas e a autoridade ministerial atestou haver tomado conhecimento dessa conclusão.
5.	No âmbito desta Corte de Contas, foram realizadas as seguintes comunicações processuais:
	a) citação do Sr. Permínio Pereira de Santana, Prefeito no período 2013 a 2016, solidariamente com a Construtora Genipapo Ltda., para comprovar a restituição, ao Tesouro Nacional, da quantia de R$ 225.000,00 – correspondente a parcela dos serviços previstos no Termo de Compromisso/PAC 1468/2008 que não foi executada (30%) ;
	b) audiência do Sr. Permínio Pereira de Santana acerca da omissão injustificada no dever de prestar contas dos recursos recebidos pelo Município de Fartura do Piauí/PI, no âmbito Termo de Compromisso/PAC 1468/2008 (Siafi 648055) ;
	c) citação do Município de Fartura do Piauí/PI, pelo valor de R$ 16.804,25, correspondente à parcela não aplicada da contrapartida pactuada no Termo de Compromisso TC/PAC-1468/2008.
6.	Importante ressaltar que apesar de as citações acima mencionadas terem sido efetivadas duas vezes, consoante ofícios acostados aos autos (peças 56, 59 e 61) , a Construtora Genipapo Ltda. e o Município de Fartura do Piauí/PI mantiveram-se silentes, sendo que o Sr. Permínio Pereira de Santana apresentou suas alegações de defesa, aduzindo que sua responsabilização deveria ser afastada, tendo em vista que não foi signatário do Termo de Compromisso TC/PAC-1468/2008, o qual fora firmado antes de sua gestão, e não respondia pela aplicação da verba repassada no âmbito daquele ajuste.
7.	A Secretaria de Controle Externo de Tomada de Contas Especial – SecexTCE apresenta proposta de mérito que contempla, em síntese: i) julgar irregulares as contas do Sr. Permínio Pereira de Santana, condenando-o, em solidariedade com a Construtora Genipapo Ltda., ao pagamento do débito apurado; ii) aplicar ao Sr. Permínio Pereira de Santana as multas previstas nos arts. 57 e 58 da Lei 8.443/1992, e à Construtora Genipapo Ltda. a penalidade pecuniária prevista no art. 57 da referida norma legal; e iii) julgar irregulares as contas do Munícipio de Fartura do Piauí/PI, condenando-o ao pagamento do prejuízo ao erário decorrente da parcela não aplicada da contrapartida pactuada no Termo de Compromisso TC/PAC-1468/2008. 
8.	O MP/TCU, de seu turno, anui ao encaminhamento alvitrado pela unidade instrutiva. 
9.	Perscrutando os autos, colhe-se, a partir do que foi exposto no Relatório Final de TCE 39/2015, datado de 10/11/2015 (peça 2, pp. 360/374) , que a Funasa não aprovou o valor de                R$  300.000,00, sendo a quantia de R$ 225.000,00 referente à inexecução de 30% do objeto pactuado e  o montante de R$ 75.000,00 relativo à omissão no dever de prestar contas da 3ª parcela de recursos federais repassados.
10.	Intempestivamente, após a elaboração do aludido relatório final, o ex-prefeito municipal, Sr. Miguel Antonio Braga Neto, apresentou a prestação de contas da 3ª parcela do convênio, no valor de R$ 75.000,00 (peça 3, pp.4/26) , a qual foi analisada nos termos do Parecer Financeiro 111/2015, de 30/11/2015 (peça 3, pp. 30-32) , que concluiu que restou sem comprovação a importância total de R$ 241.064,52, sendo R$ 225.000,00 (inexecução de 30% do objeto pactuado) e R$ 16.064,52 da contrapartida não aplicada pelo Sr. Permínio Pereira de Santana (prefeito na gestão de 2013 a 2016) .
11.	A Secex/TCE, após exame preliminar dos autos, ponderou que a municipalidade não subscreveu a contrapartida que lhe cabia, pois só restaram aplicados recursos no montante de R$ 525.000,00 (1ª, 2ª e 3ª ordens bancárias) , o que obrigaria o município a integralizar, como contrapartida, a importância de R$ 23.385,07  (4,4543% x R$ 525.000,00) .
12.	Diante desse contexto, uma vez que o município só aplicou R$ 6.580,82 do valor devido da contrapartida, faltou aportar o valor de R$ 16.804,25 (R$ 23.385,07 - R$ 6.580,82) , e tal quantia deve ser ressarcida pelo município, com atualização a partir de 6/9/2010, data da terceira ordem bancária, quando foram integralizados os R$ 525.000,00 efetivamente empregados na implementação dos serviços previstos na avença.
13.	Novamente citado pelo montante acima descrito, o Município de Fartura do Piauí/PI optou pela revelia, o que impõe o prosseguimento do feito, com base no art. 12, § 3º, da Lei 8.433/1992.
14.	De fato, a jurisprudência desta Corte tem se orientado no sentido de imputar ao município o valor atinente à contrapartida não aplicada em ajuste entabulado com a União (Acórdão 10538/2017-TCU-Primeira Câmara, Relator Ministro Walton Alencar Rodrigues; 8.932 e 2.284, ambos de 2017, da Segunda Câmara e de Relatoria da Ministra Ana Arraes) . 
15.	Aos precedentes acima mencionados, acresço os seguintes, colhidos da ferramenta de pesquisa do TCU intitulada “Jurisprudência Selecionada”:
“Enunciado: A obrigação de preservar a proporção entre verbas da União e de município estabelecida em instrumento de convênio é do ente federativo recebedor dos recursos. Não é atribuível ao prefeito a responsabilidade de restituir valores de contrapartida que não foram empregados no objeto do convênio e permaneceram nos cofres municipais, sob pena de haver enriquecimento ilícito por parte do município.” (Acórdão 638/2018-TCU-Segunda Câmara, rel. Min. Ana Arraes) 
“Enunciado: Quando configurada ausência de aplicação de contrapartida prevista em instrumento de convênio, cabe ao ente federado convenente o ressarcimento, vez que incorporou a seu patrimônio a vantagem financeira correspondente à parcela da contrapartida que deixou de ser aplicada.” (Acórdão 13207/2016-TCU-Segunda Câmara, rel. Min. Vital do Rêgo) .
16.	Uma vez que a municipalidade optou pela revelia, cabe julgar desde logo irregulares suas contas, imputando-se-lhe o débito de sua responsabilidade, nos termos da jurisprudência deste Tribunal assentada por meio dos Acórdãos 4.217/2014 e 5.442/2017, ambos da Segunda Câmara e de minha Relatoria, 1.233/2018 – Plenário e 3.510/2016 – Primeira Câmara, ambos de Relatoria do Ministro José Múcio.
17.	Quanto ao Sr. Permínio Pereira de Santana e à Construtora Genipapo Ltda., tenho algumas ponderações a fazer. 
18.	Como consignado pela Funasa no Relatório de Visita Técnica in loco efetuada nas obras, houve inexecução de 30% do empreendimento, sendo que a última parcela de recursos federais, repassada em 15/03/2013, no valor de R$ 225.000,00, não foi aplicada no objeto pactuado no Termo de Compromisso TC/PAC-1468/2008. 
19.	Importante ressaltar que não há como se afastar a responsabilização do Sr. Permínio Pereira de Santana, pois, embora não tenha sido o signatário do ajuste em tela que teve mais de seis anos de vigência (de 31/12/2008 a 24/03/2015) , a verba federal que está sendo questionada foi repassada no início de sua gestão (de 2013 a 2016) , de tal forma que o aludido ex-prefeito deve responder pelo adequado emprego desses recursos. 
20.	Nesse sentido, cumpre esclarecer que os pagamentos relacionados a ajustes administrativos só devem ser efetuados após a prestação do serviço ou entrega do material. Para tanto, deve ser realizada a medição dos serviços ou obras para que se identifique com precisão o quantitativo de serviço executado ou de material fornecido, sendo a medição condição prévia ao pagamento das obrigações pactuadas pela Administração.
21. 	Decorre do bloco normativo composto pelos arts. 62 e 63 da Lei 4.320/1964 a obrigação – direcionada a qualquer agente encarregado das atribuições de gerir recursos públicos – de exigir os “comprovantes da entrega de material ou da prestação de serviço” na fase da liquidação de despesa (art. 63, § 2º, inciso III, da Lei 4.320/1964) , para, somente após, efetuar pagamento ao credor, o que não ocorreu nos autos.
22.	Diante desse contexto, a empresa contratada deve ser responsabilizada por ter recebido pagamentos relativos à totalidade do empreendimento e somente ter executado parte dele. Já o ex-Prefeito deve responder em função de ser o gestor a quem caberia comprovar a regular aplicação do recurso federal.
23.	Dito isso, acolho as propostas de encaminhamento referentes à irregularidade das contas do ex-Prefeito Permínio Pereira de Santana e da Construtora Genipapo Ltda., com base no art. 16, inciso III, alínea c, da Lei 8.443/1992, em razão da realização/recebimento de pagamentos em montante superior aos serviços realizados e da consequente inexecução parcial das obras avençadas no âmbito do Termo de Compromisso TC/PAC-1468/2008 (Siafi/Siconv 648.055) . Dessa irregularidade decorrem o dever de restituir ao erário o dano apurado, nos termos do art. 19, caput, do referido diploma, e a sujeição à multa proporcional ao dano prevista em seu art. 57.
24.	Acrescento que, no tocante ao ex-Prefeito Permínio Pereira de Santana, há, ainda, a irregularidade relacionada à omissão no dever de prestar contas da última parcela de recursos federais repassada em 15/03/2013, no valor de R$ 225.000,00, pois na sua gestão (de 2013 a 2016) é que deveria ocorrer a aludida prestação de contas. 
25.	Frise-se bem que a serôdia na prestação das contas só pode ser consentida em hipóteses excepcionais em que houver razões aceitáveis que legitimem a impossibilidade de apresentá-la no prazo previsto. No caso dos autos, o ex-prefeito foi instado a se manifestar sobre o não cumprimento do prazo originalmente estipulado para prestação de contas, mas não ofereceu qualquer justificativa para esse quesito de audiência. 
26.	Diante desse contexto, acolho a proposta de encaminhamento da unidade técnica na linha de que o Tribunal julgue irregulares as contas do Sr. Permínio Pereira de Santana também com fundamento no art. 16, inciso III, alínea a, da Lei 8.443/1992, ante a omissão injustificada no dever de prestar contas, com aplicação da multa prevista no art. 58, inciso I, da mesma lei.
27.	Por fim, deve ser autorizado o parcelamento das dívidas, se solicitado, e a cobrança judicial, bem como encaminhada cópia do Acórdão a ser adotado à Procuradoria da República no Estado do Piauí, nos termos do art. 16, § 3º, da Lei 8.443/1992 c/c art. 209, § 7º, do Regimento Interno do TCU.
	Ante o exposto, manifesto-me por que seja aprovada a deliberação que ora submeto a este Colegiado.
T.C.U., Sala das Sessões, em 08 de setembro de 2019.
MARCOS BEMQUERER COSTA 
Relator